【裁判字號】    98,上易,1754
【裁判日期】    981222
【裁判案由】    妨害自由
【裁判全文】
臺灣高等法院臺中分院刑事判決        98年度上易字第1754號
上  訴  人
即  被  告  甲○○
上列上訴人因妨害自由案件，不服臺灣臺中地方法院98年度易字
第2323號中華民國98年 9月16日第一審判決（起訴案號：臺灣臺
中地方法院檢察署98年度偵字第23、1815號），提起上訴，本院
判決如下：
    主  文
上訴駁回。
    事  實
一、甲○○因乙○○於民國95年間向其借款，至97年11月間仍未
    償還完畢，甲○○即與莊政憲（本件共同被告，已經原審判
    處有期徒刑四月確定）共同基於使人行無義務之事之犯意聯
    絡，由莊政憲於97年11月30日上午10時30分許，夥同亦有犯
    意聯絡姓名、年籍均不詳綽號「阿家」之成年男子至乙○○
    住處，莊政憲並以其持用之門號0000000000號行動電話，撥
    打甲○○使用之門號0000000000號行動電話，接通後莊政憲
    將行動電話交給乙○○，而甲○○即在電話中向乙○○恫稱
    ：「若你沒有來，我就叫人去你家處理你」等語；莊政憲亦
    在現場向乙○○恫稱：「如果不跟我們去，就要打你」等語
    ，致乙○○心生畏懼，為顧及家人安全，不得已而與莊政憲
    及「阿家」前往臺中市○○路○段217號甲○○經營之惠雙房
    屋公司。抵達公司後，由甲○○與乙○○洽談及計算債務金
    額，莊政憲及「阿家」則坐在旁邊，甲○○並自行計算出乙
    ○○尚積欠新臺幣（下同）19萬8400元。復接續上揭犯意，
    向乙○○恫稱：「如果你不寫本票及擔保書，我不會打你，
    但並不保證旁邊那二位不會打你，而且你也不可能離開現場
    」等語，脅迫乙○○簽署擔保書及本票，乙○○即依甲○○
    之指示，簽立虛構內容為乙○○侵占挪用甲○○公司之公款
    198400元，願以每月（自98年1月10日）償還15000元至清償
    完畢為止之擔保書1張、面額198400元之本票1張、15000 元
    之本票13張及3400元之本票1張，甲○○即將面額198400 元
    之本票及擔保書交給莊政憲，命莊政憲、「阿家」帶乙○○
    回家，到乙○○之住處後，莊政憲即要求乙○○之妻陳翠蓮
    在上開擔保書上之保證人欄簽名，再另外開立本票以換回上
    開乙○○簽發之面額198400元本票，遭陳翠蓮拒絕後，莊政
    憲即先行離開並表示晚上還會再來。嗣於同日19時 5分許，
    莊政憲再度前往乙○○之住處時，為據報之警員當場查獲，
    並在其身上扣得上開面額198400元之本票及擔保書各 1張，
    及莊政憲所有之行動電話（搭配使用門號：0000000000號）
    1支，而查獲上情。
二、案經乙○○訴由臺中市警察局第五分局報請臺灣臺中地方法
    院檢察署檢察官偵查起訴。
    理  由
一、按現行刑事訴訟法為保障被告之反對詰問權，排除具有虛偽
    危險性之傳聞證據，以求實體真實之發見，於該法第159 條
    第1 項明定被告以外之人於審判外之言詞或書面陳述，除法
    律有規定者外，不得作為證據。又被告以外之人於審判外之
    陳述，雖不符前 4條之規定（即刑事訴訟法第159條之1至第
    159條之4），而經當事人於審判程序同意作為證據，法院審
    酌該言詞陳述或書面陳述作成時之情況，認為適當者，亦得
    為證據；當事人、代理人或辯護人於法院調查證據時，知有
    刑事訴訟法第159條第1項不得為證據之情形，而未於言詞辯
    論終結前聲明異議者，視為有前項之同意，刑事訴訟法第15
    9條之5定有明文。本件檢察官與被告並未就本判決以下所引
    被告以外之人於審判外之陳述有所爭執，且迄於言詞辯論終
    結前，均未主張有刑事訴訟法第159條第1項不得為證據之情
    形，是應認已同意作為證據，且經本院審酌後，認無不適當
    之情形，應認均有證據能力，合先敘明。
二、訊據被告甲○○，固坦承有於上開時、地，由共同被告莊政
    憲至乙○○住處將乙○○帶回被告甲○○之公司協調債務，
    並由乙○○簽立前揭本票及擔保書等之事實；惟矢口否認有
    何強制犯行，其於原審及本院辯稱：乙○○欠伊錢，伊叫莊
    政憲請其至公司談如何還款，在乙○○家時，莊政憲有打電
    話給伊，詢問可否帶乙○○到公司，伊即說好，乙○○在電
    話中有問伊為何要到公司，伊回答說「你不來，我請警察去
    帶你」；到公司後，是乙○○自己核算欠款金額為19萬8400
    元，因遭乙○○騙了多次，乙○○才說要寫擔保書找人擔保
    及簽本票；乙○○說要莊政憲拿擔保書給他太太簽，伊才將
    本票及擔保書交給莊政憲；另因伊一直無法以電話連絡乙○
    ○，故僅能循其所留地址尋人；且乙○○於任職期間發生多
    起侵占挪用公款情事，始於電話中告知乙○○，若不前來協
    商債務，將向警察提出業務侵占告訴等語，並無所謂脅迫情
    事；況乙○○於伊公司逗留近 1小時，協商結果乃債權額減
    少，又可自98年 1月起分期，更無脅迫可言，告訴人並非行
    無義務之事云云。然查：
  (一)共同被告莊政憲依被告甲○○之指示，於上開時、地夥同「
    阿家」至證人乙○○住處，將其帶回惠雙公司協調債務，證
    人乙○○在惠雙公司內簽發面額198400元之本票1張、15000
    元之本票13張及3400元之本票 1張，並簽立內容為乙○○侵
    占挪用公款計198400元之擔保書 1張；而在證人乙○○住處
    時，共同被告莊政憲有以其持用之行動電話（搭配使用門號
    ：0000000000號），撥打被告甲○○使用之行動電話（搭配
    使用門號：0000000000號）讓證人乙○○與被告甲○○聯絡
    ，嗣共同被告莊政憲再度前往證人乙○○住處時，為警查獲
    ，並在其身上扣得上開面額198400元之本票1張及擔保書1張
    等情，業經證人乙○○於原審審理時結證明確，復有上開門
    號之通聯紀錄、搜索扣押筆錄、扣押物品目錄表及被告甲○
    ○提供之面額 15000元之本票影本13張、面額3400元之本票
    影本1張在卷可稽，並有面額198400元本票及擔保書各1張扣
    案可證，且據共同被告莊政憲、被告甲○○供承不諱，堪信
    為真實。
  (二)證人乙○○於原審審理時結證稱：97年11月30日10時半左右
    ，共同被告莊政憲與另一名年約30餘歲之男子到伊北平路住
    處，問伊要如何償還積欠被告甲○○之債務，並當場撥打被
    告甲○○之手機，撥通後即由伊與被告甲○○通話，甲○○
    說「若你沒有來，我就叫人去你家處理你」，伊聽了很害怕
    ，掛上電話後，現場之被告莊政憲就說「如果不跟我們去，
    就要打你」，當時因家中有妻小，為了妻小的安危，迫於無
    奈才跟著去公司，抵達公司後，共同被告莊政憲與該名男子
    坐在離伊約一步遠處，被告甲○○自行計算出尚欠198400元
    ，要求伊簽發面額198400元之本票1張、15000元之本票13張
    及3400元之本票 1張，且書寫挪用公款之自白書，被告甲○
    ○說「如果不寫自白書，不可能離開」、「如果不寫本票，
    我不會打你，但我不保證旁邊二位不會打你」，為了自身安
    全就照做，本票之到期日都是依被告甲○○之指示填寫。寫
    完後，被告甲○○即拿198400元之本票及自白書交予莊政憲
    ，被告莊裕寧與該名男子帶伊回住處後，要求伊的太太陳翠
    蓮簽發面額198400元之本票換回伊所簽發之同面額本票，並
    在自白書上簽名擔任保證人，但遭伊的太太拒絕，伊要他們
    先回去，共同被告莊政憲說晚上還要再來等語；偵訊時亦為
    相同之證述。而證人陳翠蓮於偵查中具結證稱：97年11月30
    日上午10點多有人來按門鈴，伊在房間休息，約10幾分鐘後
    ，伊的先生到房間告知唐先生叫了 2名男子要帶他去找處理
    債務，就跟他們出去，過了1個多小時，那2名男子帶伊的先
    生回來，其中1名男子拿了1張198400元之本票要伊簽名，以
    換回伊的先生當天在債主那邊所簽之本票，意思是要找伊要
    債，並在擔保書上簽名當保證人，督促伊的先生還錢，因錢
    不是伊借的，伊就拒絕，伊的先生就跟對方說要跟伊溝通一
    下，請他們先回去，他們就說晚上還要再來等語，證人乙○
    ○及陳翠蓮上開證言，互核相符，堪信為真實。
  (三)被告甲○○與乙○○電話聯絡時，乙○○曾質疑為何須至公
    司一節，業據被告甲○○於原審準備程序時供承不諱，顯見
    當時乙○○原無前往之意。又證人乙○○與被告甲○○間雖
    有債權債務關係，惟雙方就積欠之數額有所爭執，且身為債
    務人之乙○○並未因此負有簽立本票或擔保書之義務。再者
    ，證人乙○○當天書立之擔保書，其內容係指其侵占惠雙公
    司公款198400元，已如上述；然證人乙○○結證稱：未侵占
    公款等語。被告甲○○就乙○○侵占公款部分，於本院審理
    時雖提出一紙乙○○簽立之悔過書為據，然其上所載之挪用
    公款金額僅 3萬元，與本案乙○○在被告甲○○公司所簽立
    之本票金額顯不相符，是乙○○究竟有無侵占公款之事實即
    屬有疑。況協商債務時，必由債權人及債務人雙方互相對帳
    計算，任由債務人自行核算數額，實與常情相悖。而被告甲
    ○○於本院審理時另提出之債務清償明細、債務清償切結書
    各 1紙，經核其上所載內容皆係關係乙○○及案外人董國賢
    間之債務清償事宜，與本案顯然無涉；又另紙承租人洪俊箕
    出具之書面聲明，經核亦顯與被告甲○○及乙○○間之債務
    關係無關甚明，是均無足採憑，附予敘明。
  (四)此外被告甲○○於本院雖另舉證人蘇稚凱（原姓名丁○○）
    到庭證述：「（被告問：乙○○是否有欠我錢？且是否都向
    錢莊借錢？）是的，他本身在我們惠雙房屋公司做仲介的時
    候，上班時間並不正常，同業幾乎都知道他喜歡賭博，且有
    在向地下錢莊借錢，外面地下錢莊的人還有追討到我們公司
    裡，我們老闆甲○○先生有告訴他要好好做，我們在上班的
    過程中，也有一些同業或是客人在抱怨，說曾經有向乙○○
    看房子，有收議價金或是傭金。客人都說乙○○有收錢，但
    是我們會計這邊卻說沒有收到錢，直到客人打電話來公司詢
    問，我們才知道有這樣的事情。因為乙○○的行為會影響到
    公司的形象，所以我才來作證」、「（被告問：乙○○在公
    司上班時間是否不假外出？是否是出去賭博？）是的，賭博
    的事情是錢莊的人有來公司討錢，我們才知道這件事情」、
    「（被告問：乙○○那天去公司的時候，你有在場，我有無
    逼他簽發本票？）我當天有在場，是乙○○跟我們老闆甲○
    ○先生談條件，說他欠甲○○先生錢，要開本票還他。而在
    這之前幾天我有打電話找他，但是他電話有換過，都無法聯
    繫上，我才到他北平路的家裡去找他，但是管理員都說他不
    在。我們只是請他說，有什麼問題，來我們公司談。那天去
    公司也是他自己去公司的」等語等情。然由證人蘇稚凱另所
    證述之：「（檢察官問：你剛才說那天告訴人去你們公司的
    時候，你是否有在現場陪同？）我剛好坐在我們辦公室，我
    距離他們大約一、二公尺而已」、「（檢察官問：那天除了
    告訴人在場之外，還有多少人在公司？）我們老闆，還有一
    個新進的員工，還有一個算是我們朋友，還有乙○○，包含
    我共有五個人」、「（受命法官問：你是否知道乙○○任職
    惠雙房屋公司期間，究竟跟甲○○有哪些債務是尚未處理清
    楚的？）我知道有債務關係，但是詳情我不了解。因為乙○
    ○曾經來公司好幾趟都是要商討借錢、還錢的事情。我們在
    旁邊聽到就知道他有欠錢才會談條件，但欠多少我不清楚。
    我是知道他一直還不出錢」、「（受命法官問：當天莊政憲
    要去找乙○○到你們公司來，之前有無跟甲○○先碰面，討
    論要如何找乙○○到你們公司？）不知道」、「（受命法官
    問：請問當天乙○○在你們公司前後停留的時間大約多久？
    ）不到一個小時。他來是談他們的事情，我有自己的業務要
    做，我有自己的客戶要聯絡，我沒有注意他們到底談了多久
    」等語等情，足認證人蘇稚凱並未全程見聞被告甲○○與共
    同被告莊政憲如何共同謀議及著手迫使乙○○至被告甲○○
    公司處理債務事宜之歷程。是縱證人蘇稚凱前揭所證述之內
    容均屬實，亦與本案上開爭執事項並無關聯，自難據為有利
    被告之認定。
  (五)綜上所述，被告甲○○上揭所為之辯解，顯與事實不符而不
    足採信，本件事證明確，被告甲○○之犯行堪以認定，應予
    依法論科。
三、核被告甲○○所為，係犯刑法第304條第1項之強制罪。按刑
    法第 305條之恐嚇危害安全罪，係指單純以將來加害生命、
    身體、自由、名譽、財產之事，恐嚇他人致生危害於安全者
    而言，如對於他人之生命、身體等，以現實之強暴、脅迫手
    段加以危害要挾，使人行無義務之事或妨害人行使權利，即
    應構成刑法第304條第1項之強制罪，縱有恐嚇行為，亦僅屬
    犯強制罪之手段，無更論以恐嚇危害安全罪之餘地（最高法
    院84年度台非字第 194號裁判意旨參照），被告甲○○與共
    同被告莊政憲 2人雖有以言詞恫嚇乙○○，然僅係以此為手
    段，強使乙○○簽發本票及書立擔保書等無義務之事，依法
    應論以強制罪，即為已足。被告甲○○與共同被告莊政憲及
    綽號「阿家」之成年男子間，具有犯意聯絡及行為分擔，為
    共同正犯。且其等所犯上開強制犯行，具時間、空間之密接
    性，依社會一般觀念難以切割，又係侵害同一法益，為接續
    犯。
四、原審以被告甲○○本案之前揭事證明確，並審酌被告甲○○
    前有恐嚇之不法素行，有臺灣高等法院被告前案紀錄表在卷
    可考，本件為追討債務竟不思依循合法途徑之犯罪動機、目
    的、手段、犯罪所生之危害分工之程度及犯後仍飾詞狡辯，
    且迄今未與告訴人和解等一切情狀，量處如原審判決主文所
    示之刑，並諭知易科罰金之標準。復以扣案之手機（搭配使
    用門號：0000000000號） 1支，係共同被告莊政憲所有供共
    犯本案之罪所用之物；扣案如附件所示之本票及擔保書各 1
    張，係被告甲○○所有因本件犯罪所得之物，均併予宣告沒
    收。經核其認事用法俱無不當，量刑亦稱允洽。被告上訴意
    旨猶執前詞否認犯行，其所為之各項辯解均無足採憑，已詳
    如前所論述，其上訴為無理由，應予駁回。
據上論斷，應依刑事訴訟法第368條，判決如主文。
本案經檢察官丙○○到庭執行職務。
中    華    民    國    98    年    12    月    22    日
            刑事第一庭  審判長法  官  陳  紀  綱
                              法  官  姚  勳  昌
                              法  官  張  智  雄
以上正本證明與原本無異。
不得上訴。
                              書記官  詹  雅  婷
中    華    民    國    98    年    12    月    22    日
附錄：本案論罪科刑法條全文
刑法第304條第1項
以強暴、脅迫使人行無義務之事或妨害人行使權利者，處3 年以
下有期徒刑、拘役或3百元以下罰金。

司法院資訊處製作；財團法人民間司法改革基金會備份。
